臺灣板橋地方法院刑事裁定　　　　　　96年度自更二字第3 號
自　訴　人　乙○○　律師
被　　　告　甲○○
上列被告因誣告案件，經自訴人提起自訴，因自訴人不服本院於
民國95年2 月7 日以94年度自字第73號所為第一審判決，提起上
訴，嗣於95年6 月22日，經臺灣高等法院以95年度上訴字第1492
號刑事判決撤銷發回更審，因自訴人不服本院於民國96年3 月23
日以95年度自更字第3 號所為第一審裁定，提起抗告，嗣於96年
7 月30日，經臺灣高等法院以96年度抗字第452 號刑事裁定撤銷
發回更審（誣告部分），本院更為裁定如下：
    主  文
自訴駁回。
    理  由
一、本件自訴人自訴被告甲○○涉有誣告罪嫌意旨詳如自訴狀所
    載（如附件）。
二、按法院或受命法官，得於第一次審判期日前，訊問自訴人、
    被告及調查證據，訊問及調查結果，如認為案件有第252 條
    條之情形者，得以裁定駁回自訴，刑事訴訟法第326 條第3
    項定有明文。
三、本件自訴人提起自訴時原係對被告甲○○及劉宗欣等其餘被
    告為之，且認渠等有共犯關係，因該等被告之住所地有屬於
    本院管轄地者，故雖被告甲○○之住所地、行為地非屬本院
    管轄地，惟依刑事訴訟法第6 條第1 項、第7 條第2 款之規
    定，本院就之仍有管轄權，合先敘明。又被告甲○○以財團
    法人台北律師公會（設臺北市○○○路○ 段7 號9 樓，下簡
    稱台北律師公會）之代表人名義，先後於民國（下同）94年
    11月25日、95年7 月19日具狀向臺灣臺北地方法院檢察署提
    出告訴及補呈告訴理由而指訴：「乙○○為台北律師公會之
    會員，參加台北律師公會94年度理監事選舉，並獲選為候補
    理事，詎乙○○卻宣稱其當選理事，而基於偽造文書之概括
    犯意，偽刻『台北律師公會』之印章，冒用『台北律師公會
    』之名義，連續為下述犯行：以94年4 月26日，以94北律
    大字第0426號發函予臺北市社會局等19個團體。94年5 月
    2 日，以94北律懲字第0502號發函予台灣律師懲戒委員會。
    94年5 月6 日，以94北律員字第0506C 號發函。94年5
    月27日，以94北律字第0527號發函。94年5 月12日，以台
    北律師公會名義向臺灣士林地方法院提出假處分聲請。94
    年6 月17日，以94北律全聯字第0617號發函予中華民國律師
    公會全國聯合會。94年7 月6 日，以94北律員字第0706號
    發函。94年7 月9 日，以台北律師公會名義向臺灣士林地
    方法院提出自訴狀。94年7 月12日，以94北律員字第0712
    C 號發函。94年8 月12日，以94北律全聯字第0812號發函
    。94年9 月24日，以94北律全聯字第0924B 發函予中華民
    國律師公會全國聯合會等28個機關團體。94年10月5 日，
    以94北律員字第1005號發函予全體會員。94年10月17日，
    以94北律員字第1017號發函予全體會員。94年10月18日，
    以台北律師公會名義向臺灣臺北地方法院聲請閱卷，足生損
    害於公眾及台北律師公會，涉犯刑法第216 條、第210 條之
    行使偽造私文書及刑法第217 條之偽造印章等罪嫌」一節，
    固有臺灣高等法院被告前案紀錄表及經本院依職權向臺灣臺
    北地方法院調取核閱並影印併卷之臺灣臺北地方法院95年度
    訴字第2066號案件之偵查卷宗及上開告訴狀及補充告訴理由
    狀各1 份（見臺灣臺北地方法院檢察署95年度他字第2617號
    卷第19頁至第87頁、臺灣臺北地方法院檢察署94年度他字第
    7897號卷第67頁至第69頁）附卷可稽而堪認屬實，則本院應
    加探究者，厥係本案自訴人自訴被告甲○○涉嫌誣告，是否
    有刑事訴訟法第252 條所規定之情形？
四、按自訴被告犯罪者，除應具體說明被告犯罪事實外，尚應提
    出適於憑以認定之證據，以為法院調查審認之依據，反之被
    告否認犯罪，除就自訴人所提之證據，提出反證或證明該項
    事證並非真實者外，就其本身並無如自訴人所指之犯罪時，
    因此項消極不犯罪之事實，被告無從舉證，以實其說；自不
    負舉證責任（參照最高法院74年度台上字第3645號刑事判決
    要旨）。次按刑事訴訟法第161 條第1 項規定檢察官就被告
    犯罪事實，應負舉證責任，並指出證明之方法，而就檢察官
    所應負舉證責任及指出證明方法之程度、內涵，最高法院於
    91年度第4 次刑事庭會議關於刑事訴訟法第161 條、第163
    條修正後相關問題之決議內容中之第1 點說明：為貫徹無罪
    推定原則，檢察官對於被告之犯罪事實，應負實質舉證責任
    。刑事訴訟法修正後第161 條第1 項規定：「檢察官就被告
    犯罪事實，應負舉證責任，並指出證明之方法」，明訂檢察
    官舉證責任之內涵，除應盡「提出證據」之形式舉證責任（
    參照刑事訴訟法修正前增訂第163 條之立法理由謂「如認檢
    察官有舉證責任，但其舉證，仍以使法院得有合理的可疑之
    程度為已足，如檢察官提出之證據，已足使法院得有合理的
    可疑，其形式的舉證責任已盡．．．」）外，尚應「指出其
    證明之方法」，用以說服法院，使法官「確信」被告犯罪構
    成事實之存在。此「指出其證明之方法」，應包括指出調查
    之途徑，與待證事實之關聯及證據之證明力等事項。同條第
    2 、3 、4 項，乃新增法院對起訴之審查機制及裁定駁回起
    訴之效力，以有效督促檢察官善盡實質舉證責任，藉免濫行
    起訴。」，又刑事訴訟法第161 條規定係編列在本法第一編
    總則第十二章「證據」中，原則上於自訴程序亦同適用。是
    於自訴程序充任原告之自訴人自應擔負起公訴程序中檢察官
    之角色、地位，對被告之犯罪事實應負實質舉證責任，並指
    出證明之方法之程度即如前述。
五、經查：
（一）被告甲○○所指自訴人涉犯上開罪嫌，業據其提出該等文
      件及台北律師公會名冊影本在卷可稽，又文件中所使用之
      郵政信箱，係以自訴人之配偶名義租用一事，有中華郵政
      股份有限公司台北郵局95年1 月19日北營字第0950900272
      號函附承租人資料暨全戶戶籍資料查詢結果（見臺灣臺北
      地方法院檢察署94年度他字第7879號卷第28頁至第30頁）
      附卷足憑，而自訴人就被告所指其該等發函及具狀情事，
      亦未見否認，是被告甲○○所指自訴人使用「台北律師公
      會」印章，而以「台北律師公會」名義（自訴人兼代表人
      ）發函及具狀一節自非子虛。
（二）又自訴人於台北律師公會第24屆（94年度）理事、監事選
      舉中僅係當選候補監事，有台北律師公會94年5 月26日九
      四北律文字第0360號函〈受文者：臺北市政府社會局〉（
      見臺灣臺北地方法院檢察署95年度他字第26174 號卷第26
      頁、第27頁）附卷足佐，而自訴人雖一再堅稱伊為台北律
      師公會之代表人云云，其並未提出具體之證據以資證明，
      而就被告甲○○指訴伊冒用台北律師公會代表人名義發函
      及具狀，涉及誣告犯行之構成要件該當，亦未為實質之舉
      證，是所自訴被告甲○○誣告一節已難認犯罪嫌疑已足。
（三）再者，自訴人因涉嫌連續偽造「台北律師公會」、「士林
      律師公會」、「板橋律師公會」之印文，用以發文及具狀
      ，觸犯刑法第216 條、第210 條、第217 條之行使偽造私
      文書、偽造印章等罪名，經臺灣臺北地方法院檢察署檢察
      官以95年度第16039 號提起公訴（臺灣臺北地方法院受理
      案號：95年度訴字第2066號），復經臺灣臺北地方法院檢
      察署檢察官以95年度偵字第15346 號、96年度偵字第29號
      、第557 號、第558 號、第559 號移送併辦等情，亦有該
      等起訴書、移送併辦意旨書影本附卷足稽，是其尚非無行
      使偽造私文書、偽造印章等犯罪嫌疑，雖未經判決確定，
      但亦足為被告甲○○有利之佐證。
六、綜上所述，自訴人自訴被告甲○○涉有誣告罪嫌，因被告甲
    ○○之犯罪嫌疑不足，即有刑事訴訟法第252 條第10款之情
    形，揆諸上開規定，爰裁定如主文所示。
據上論斷，應依刑事訴訟法第326 條第3 項，裁定如主文。
中　　華　　民　　國　　96　　年　　12　　月　　31　　日
                刑事第十五庭  審判長法　官  陳鴻清
                                    法  官  朱嘉川
                                    法  官  劉安榕
以上正本證明與原本無異
如不服本裁定應於送達後5 日內向本院提出抗告狀
                                    書記官　莊川億
中　　華　　民　　國　　97　　年　　1 　　月　　2 　　日
